臺灣高等法院民事判決　　　　　　　　　　　　　九十二年度上易字第一○六三號
　　上　訴　人　丙○○
　　訴訟代理人　路春鴻律師
　　　　　　　　陳詩文律師
　　複 代理 人　江肇欽律師
　　被 上訴 人　甲○○
　　訴訟代理人　許瑞君律師
右當事人間請求損害賠償事件，上訴人對於中華民國九十二年七月三十一日臺灣新竹
地方法院九十一年度重訴字第一四六號第一審判決提起上訴，本院於中華民國九十三
年三月二十四日言詞辯論終結，判決如左：
    主      文
原判決除確定部分外關於命上訴人給付超過新台幣柒拾貳萬伍仟捌佰玖拾元部分，及
該部分假執行之宣告，暨訴訟費用之裁判均廢棄。
右開廢棄部分，被上訴人在第一審之訴及其假執行之聲請均駁回。
其餘上訴駁回。
第一審訴訟費用（除確定部分外），由上訴人負擔十分之一，餘由被上訴人負擔。第
二審訴訟費用，由上訴人負擔百分之七十七，餘由被上訴人負擔。
    事      實
甲、上訴人方面：
一、聲明：
（一）原判決不利於上訴人部分廢棄。
（二）右廢棄部分，被上訴人在第一審之訴及其假執行之聲請均駁回。
二、陳述：除與原判決記載相同者，茲引用外，補稱略以：
（一）上訴人對於民國八十七年八月六日下午二時十四分許，駕車沿新竹市○○路由
      東往西方向行駛，途經新竹市○○路與西濱公路交叉路口時，與同時沿新竹市
      ○○○路由南往北方向，被害人王景民所騎乘之重型機車撞擊而致其傷重不治
      死亡（下稱本件車禍）之發生，並無可歸責之原因，原法院認為上訴人應分擔
      百分之三十之過失比例責任，顯有違誤：
      本件車禍刑事部分雖經判決確定上訴人犯有非業務過失致死罪，然刑事判決所
      為事實之認定，於為獨立民事訴訟之裁判時，並不受其拘束，最高法院二十九
      年度上字第一六四○號及五十年度台上字第八七二號判例分別著有明文。原法
      院以上訴人於本件車禍發生時應得即時注意高速行駛之被害人王景民闖越紅燈
      而來，認定上訴人未即時防止危險發生而有過失；惟被害人王景民係自西濱公
      路之內側車道高速衝撞上訴人所駕駛車輛之左側邊，並非兩車對撞，且當時上
      訴人行車已近天府路與西濱公路路口之中心線，並非剛穿越天府路口，上訴人
      於一瞬間即遭被害人王景民所騎乘之機車撞擊，實不可能防止危險之發生，原
      法院未考量被害人王景民行車速度，認定上訴人就本件車禍之發生未盡注意義
      務而有過失，實屬強人所難。退步言之，縱上訴人於本件車禍之發生確有過失
      ，過失比例亦屬輕微，被害人王景民超速行駛闖越紅燈衝撞上訴人車輛左側，
      上訴人依號誌行駛並未超速或有其他任何違規等情狀，故應認被害人王景民就
      本件車禍發生所應負擔之過失責任比例為百分之九十五，而上訴人之過失責任
      比例為百分之五，始屬公允，原法院並未詳究，即認上訴人應負擔百分之三十
      的過失比例，實欠允洽。
（二）原法院計算被上訴人所得受扶養權利之基礎有誤，且顯不相當：
      按受扶養權利者，以不能維持生活而無謀生能力者為限。前項無謀生能力之限
      制，於直系血親尊親屬，不適用之。扶養之程度，應按受扶養權利者之需要，
      與負扶養義務者之經濟能力及身分定之，民法第一千一百十七條及第一千一百
      十九條分別定有明文。申言之，倘直系血親尊親屬能維持生活，則無須扶養義
      務人扶養之必要，又酌定扶養費之多寡時，亦應參酌受扶養人之需要及負扶養
      義務人之經濟能力及身分定之，並非以受扶養權利人之需要為唯一酌定之標準
      。原法院援引行政院主計處第三局所公佈之九十一年平均每人民間消費支出表
      為計算扶養費之依據，已嫌無據，因消費支出和受扶養之必要與否本不相同，
      原法院不予區別，而逕以該消費支出表為計算扶養費之基礎，顯不相當。再被
      害人王景民於死亡時，固係國立台灣大學土木工程系之學生，且為被上訴人之
      長子，惟此與被上訴人所受扶養程度間無關，故原法院計算被上訴人所得受扶
      養權利之基礎並不適當，縱認被上訴人確有受扶養之必要，亦應以財政部所訂
      定之扶養親屬寬減額或行政院主計處所公佈之台灣省地區每人每月最低生活費
      用標準為計算本件扶養費之基礎，始屬適當。
（三）精神慰撫金之酌定，本具有主觀的成分，應依各事件之具體情事定之，故難有
      統一之標準，惟在司法實務上，於判定精神慰撫金的數額時，除應審酌兩造間
      的身分、地位、經濟能力等情狀外，並應就個案情節分別予以考量，而加害之
      程度輕重，亦應列入，否則其價值判斷即難免失衡。原法院於審酌本件被上訴
      人所得請求之精神慰撫金時，未能就上訴人加害之程度一併列入考量，致輕重
      失衡，其金額顯屬過高。
三、證據：除援用第一審所提證據外，補提行政院主計處第三一號國情統計通報為證
    。
乙、被上訴人方面：
一、聲明：上訴駁回。
二、陳述：除與原判決記載相同者，茲引用外，補稱略以：
（一）本件車禍經送臺灣省竹苗區行車事故鑑定委員會鑑定，該會以八十八年八月九
      日竹鑑字第八八五八○號函覆為：依證人警員巫文宏偵訊所稱以及偵查中之勘
      驗紅綠燈號週期變化時間筆錄，研判係上訴人闖紅燈為肇事原因，被害人王景
      民無肇事因素。其中鑑定人吳宗修不僅參與該次鑑定，且該次鑑定意見內容並
      經其簽章同意。而國立交通大學所出具之（八九）交大管運字第二四八二號函
      、第二八二八號函、第四九八四號函之鑑定意見書，又係由鑑定人吳宗修獨任
      鑑定，其採計以六秒為車流觀測之時間週期單位，均未見任何國內外鑑識單位
      採用，且欠缺任何相關科學數據可供佐證，顯屬鑑定人吳宗修個人之不當偏見
      與重大違誤，實不足採為認定本件車禍過失責任分配之依據。被上訴人於原審
      已爭執鑑定人吳宗修所為鑑定意見書中前揭疑點，甚且對鑑定人吳宗修提起偽
      證罪之刑事自訴案件，原判決中稱被上訴人於國立交通大學行車事故鑑定意見
      書不爭執、堪信屬實等語，顯然不當曲解被上訴人之意，故本件車禍過失責任
      之認定不適宜以國立交通大學前揭鑑定意見書為判斷基礎。而既臺灣省竹苗區
      行車事故鑑定委員會所為之鑑定意見與國立交通大學所為之鑑定意見認定本件
      車禍發生之原因完全不同，應由第三者作更客觀之認定。
（二）原判決所為本件車禍發生當時被害人王景民闖越紅燈之認定，係受鑑定人吳宗
      修個人研判之意見所誤導，此經勘驗本件車禍刑事案件卷宗內所附之錄影帶，
      確實無法自錄影帶中確認本件車禍當時之交通號誌為何，又鑑定人吳宗修獨自
      所為之鑑定意見，無其他鑑識專家之鑑定可資佐證等情可知，故本件車禍應以
      臺灣省竹苗區行車事故鑑定委員會所為之鑑定意見為基礎，認定本件車禍之過
      失責任比例，該鑑定意見認為本件車禍經承辦檢察官履勘車禍現場紅綠燈號週
      期、並載明於偵訊調查筆錄，研判係上訴人闖紅燈為肇事原因，被害人王景民
      無肇事因素，則縱使被害人王景民於本件車禍之發生容有過失，依其當時已通
      過路口大半路段觀之，被害人王景民所應負擔之過失責任應以百分之五為限，
      應由上訴人負擔百分之九十五之過失責任。原法院以鑑定人吳宗修獨自所為之
      鑑定意見為主而認定被害人王景民應負較大之過失責任，顯然有失偏頗。
（三）關於扶養費之給付標準，因各地之社會環境及經濟狀況不同，所得稅法所定扶
      養親屬寬減額，尚難認為全國唯一之依據，最高法院七十六年度台上字第一九
      ○八號判例著有明文。則原判決以消費支出表計算本件被上訴人得請求之扶養
      費用，自為正確。又依勞動基準法第五十三條第一款規定，勞工工作十五年以
      上年滿五十五歲者得自請退休，被上訴人係擔任駕駛勞務之勞工，依該款規定
      之意旨，應認被上訴人於五十五歲起即不能維持生活、需仰賴子女扶養，故原
      判決認被上訴人須滿六十歲始得受子女扶養之認定，確屬不當。
（四）被害人王景民於本件車禍發生當時年僅十九歲，因上訴人駕駛之過失，遭撞擊
      致死，被上訴人遭逢如此巨大變故，面對喪子、子嗣無以為繼等沉重哀痛，實
      受有極為嚴重深刻之精神上損害；原判決認定被上訴人所得請求之精神慰撫金
      為二百萬元，尚難彌補被上訴人痛失愛子、身心俱裂之痛苦。又上訴人一再稱
      其上有老父、下有幼子均需扶養，故其對於被上訴人之心路歷程實無諉為不知
      之理，上訴人卻仍執陳詞請求降低精神慰撫金之金額，純係卸責之詞，有悖於
      人情義理等經驗法則。
三、證據：除援用第一審所提證據外，補提臺灣省竹苗區行車事故鑑定委員會與會鑑
    定意見簽章紀錄，本院九十二年上訴字第七○三號刑事案件九十二年七月十一日
    及九月五日之準備程序筆錄、九十二年九月二十九日之審判筆錄，吳宗修對於本
    件車禍所為鑑定意見對照表暨其相關資料為證。
丙、本院依職權調閱臺灣新竹地方法院檢察署八十八年度偵字第一九○五號過失致死
    案件全卷（含臺灣新竹地方法院八十九年度交訴字第三四號卷、本院九十一年度
    交上易字第一五七號卷），及兩造財產總歸戶資料（含九十年度及九十一年度綜
    合所得稅資料）。
    理      由
一、本件被上訴人及原審原告乙○○○起訴主張：上訴人於八十七年八月六日下午一
    時五十分許，駕駛車號ＪＫ－六九三三號自用吉普小客車沿新竹市○○路由東往
    西方向行駛，同日下午二時二十分許，上訴人駕駛該車途經新竹市○○路與西濱
    公路交叉路口時，本應注意車前狀況，採取必要之安全措施，且依當時之情形，
    又無不能注意之情事，竟疏未注意車前狀況，致與由南往北方向行駛被害人王景
    民騎乘車號ＡＹＪ－二四六號重型機車相撞，造成被害人王景民身體飛起頭部撞
    擊至前開吉普小客車前擋風玻璃左側復跌落地面，機車則向右傾倒拋行約六公尺
    ，被害人王景民因此受有頭部及胸部鈍力損傷、下頷部、左上臂、右小腿骨折、
    全身多處擦傷之傷害，經送醫於同日下午三時三十分許不治死亡，案經被上訴人
    提起告訴，經臺灣新竹地方法院檢察署檢察官以八十八年度偵字第一九○五號提
    起公訴，並經臺灣新竹地方法院以八十九年度交訴字第三四號刑事判決判處上訴
    人過失致死有期徒刑六月，及本院九十一年度交上易字第一五七號刑事判決駁回
    上訴確定。被上訴人及乙○○○分別係被害人之父母，爰依民法第一百八十四條
    第一項前段、第一百九十二條第一項、第二項、第一百九十四條之規定，求為命
    上訴人分別給付被上訴人七百七十五萬五千元、乙○○○五百萬元，及均自起訴
    狀繕本最後送達之翌日起至清償日止，按週年利率百分之五計算之利息之判決。
    （原審判命上訴人應給付被上訴人九十四萬二千六百四十五元，及自八十九年三
    月二十一日起至清償日止按年息百分之五計算之利息，並駁回其餘之訴，上訴人
    就其不利部分，提起上訴；另乙○○○請求上訴人給付上述金額及法定利息部分
    ，經原審判決駁回，未據乙○○○聲明不服，而告確定）。
二、上訴人則以：本件車禍刑事部分，上訴人雖經判決確定有罪，然上訴人於本件車
    禍發生當時並非未盡注意義務而有過失，原判決未審酌本件車禍發生當時被害人
    王景民行車是否超速，逕認上訴人就本件車禍應負擔百分之三十比例之過失責任
    ，顯有違誤；縱認上訴人於本件車禍之發生確有過失，其過失責任之比例亦應僅
    百分之五，始屬公允。原判決認定本件被上訴人應受扶養及其受扶養程度之理由
    ，顯不適當，又縱認被上訴人確有受扶養之必要，原法院以行政院主計處第三局
    所公佈之九十一年平均每人民間消費支出表為計算其請求扶養費之基礎，亦與扶
    養費用之請求不相當，應以財政部所訂定之扶養親屬寬減額或行政院主計處所公
    佈之台灣省地區每人每月最低生活費用標準為計算本件扶養費之基礎，始屬適當
    。另原法院於審酌本件被上訴人所得請求之精神慰撫金時，未能就上訴人加害之
    程度一併列入考量，致價值判斷輕重失衡，其所認定被上訴人得請求精神慰撫金
    之金額顯屬過高等語，資為抗辯。
三、經查：本件上訴人於八十七年八月六日下午二時十四分許，駕駛車號ＪＫ－六九
    三三號自用吉普小客車，沿新竹市○○路由東往西方向行駛，途經新竹市○○路
    與西濱公路交叉路口時，與沿新竹市○○○路由南往北方向行駛之被害人王景民
    所騎乘之車號ＡＹＪ－二四六號重型機車相撞，被害人王景民因此受有頭部及胸
    部鈍力損傷、下頷部、左上臂、右小腿骨折等多處傷害，經送醫於同日傷重不治
    死亡等情，業據本院依職權調閱臺灣新竹地方法院檢察署八十八年度偵字第一九
    ○五號卷（含臺灣新竹地方法院八十九年度交訴字第三四號卷、本院九十一年度
    交上易字第一五七號卷）查核無訛，且為兩造所不爭執。另被上訴人因本件車禍
    支出之殯葬費用，經原法院依被上訴人提出之殯葬費用單據三紙（見原審卷第三
    六之一至三八頁），並依職權向臺中市殯葬管理所、台中市葬儀商業同業公會、
    臺北市殯葬管理處及臺北市葬儀商業同業公會查明（見原審卷第一二八至一三三
    頁、第一六一至一六六頁）後，認定被上訴人得請求殯葬費之金額為九萬零一百
    元，上訴人就此部分之費用於本院審理時亦已不再爭執（見本院卷第五三頁之九
    十二年十二月十七日準備程序筆錄），堪信此部份之事實為真正。
四、本件經本院於九十二年十二月十七日與兩造整理並協議簡化之爭點為：（見本院
    卷第五二至五三頁之準備程序筆錄）
（一）上訴人及被害人王景民就本件車禍是否均需負過失之責？
（二）若上訴人及被害人王景民均需負過失之責，其比例為何？
（三）若上訴人應負過失之責，被上訴人得請求之扶養費及精神慰撫金各若干始為合
      理？
    爰分述之如下：
（一）上訴人及被害人王景民就本件車禍是否均需負過失之責？
  １、按「汽車行駛時，駕駛人應注意車前狀況及兩車併行之間隔，並隨時採取必要
      之安全措施」、「汽車行駛至交岔路口，其行進應遵守燈光號誌」道路交通安
      全規則第九十四條第三項、第一百零二條第一項第一款分別定有明文。
  ２、經查：
    (1)本件被害人王景民如何於前揭時地，在新竹市○○路、西濱公路交岔口，因車
      禍致受有頭部及胸部鈍力損傷、下頷部、左上臂、右小腿骨折、全身多處擦傷
      之傷害，經送醫不治死亡之事實，有道路交通事故調查報告表、照片附於台灣
      新竹地方法院檢察署八十七年度相字第四九五號卷可憑，並經台灣新竹地方法
      院檢察署檢察官督同法醫師相驗明確，製有相驗屍體證明書、驗斷書及勘驗筆
      錄各一份附於該卷足憑（見新竹地方法院檢察署八十七年度相字第四九五號卷
      第四頁、第九至一七頁、第二四至三九頁、第五三頁、第六二至七一頁）。
    (2)依上開卷附道路交通事故調查報告表及車禍現場照片所示，上訴人之吉普小客
      車車頭向左、朝西南方向略為歪停於前開交岔路口約正中心處，前檔風玻璃左
      側明顯有圓形撞擊因而破裂之損壞，且左前輪鋼圈、輪胎護板、左前葉子板均
      有撞擊痕跡，被害人王景民身著藍白格子襯衫、白色長褲、頭朝東方倒臥於吉
      普小客車左後方一公尺處，被害人王景民所騎之機車車頭亦朝東方停在吉普小
      客車左後方四點五公尺處，機車車頭全毀，車殼碎片與血跡均顯見在吉普小客
      車車後往東方向約六公尺之範圍內，被害人王景民之安全帽則掉落在吉普車前
      方三點二公尺處，而除了安全帽以外，其餘吉普小客車、機車之停放與被害人
      王景民之倒臥位置、機車車殼之散落點、血跡處等，均係在前述交岔路口內、
      西濱公路南往北方向內側車道與天府路東往西內側車道所連結之範圍內，又安
      全帽甚輕，極有可能因撞擊後脫落飛至吉普車前方，且衡諸現場並無任何一車
      之煞車痕，堪信本件車禍之發生地點應在此範圍內。其次，依前述吉普車車身
      之各該撞擊痕跡與損壞處，並參酌機車車頭全毀、機車車殼散落位置以觀，亦
      足認本件車禍之經過係被害人王景民所騎乘之機車，行駛於上揭交岔路口、西
      濱公路南往北方向內側車道與天府路東往西內側車道所連結之範圍內，且係在
      上訴人所駕吉普小客車之左前方時，機車車頭先撞及上訴人吉普小客車左前輪
      鋼圈、輪胎護板、葉子板後，被害人王景民身體飛起頭部再撞擊至吉普小客車
      前擋風玻璃左側復跌落地面，機車則向右傾倒拋行約六公尺。
    (3)本件經臺灣新竹地方法院刑事庭將車禍當時攝得之錄影帶送國立交通大學就肇
      事時現場交叉路口紅綠燈狀況鑑定結果，其鑑定意見略以：「一、經向新竹交
      通控制中心查證，西濱公路與天府路交叉路口交通號誌，於肇事當日（即八十
      七年八月六日星期四）下午一點至四點，係採用普通二時相計畫、時段型態(一)
      之時制安排，其中時相一６５秒、時相二２０秒，週期為八十五秒；亦即西濱
      公路方向燈號順序為６０秒綠燈、３秒黃燈、２秒（全）紅燈、二十秒紅燈，
      天府路方向燈號順序為１５秒綠燈、３秒黃燈、二秒（全）紅燈、六十五秒紅
      燈。二、按本件交通事故發生於下午二點十四分左右，號誌運作應屬前述狀態
      ，卷附錄影帶四格影像中，右上方畫面係警察隊沿天府路攝向路口、左上方畫
      面係警察隊正門口、左下方畫面自警察隊西側往南攝向西濱公路與本案路口、
      右下方畫面自警察隊西側往北攝向西濱公路。經詳細分析卷附錄影帶內容，並
      每六秒紀錄西濱公路與天府路雙向通行情形（下午二點十分至二點十七分）作
      成附表。三、另以與上述附表等比例時間長度之號誌圖比對，分析號誌時段與
      錄影帶顯示時間之相對關係，結果顯示事故瞬間在錄影帶上顯示之時間為２：
      １４：１６，該時間點於西濱公路方向上之號誌燈號應為紅燈狀態，錄影帶右
      下方畫面顯示２：１４：０７時西濱公路往南方向上有一車輛減速靠近路口，
      再追蹤錄影帶左下方畫面顯示２：１４：１２時該車於路口停車，可佐證前述
      推論。四、機車闖紅燈為本案肇事原因。」等語、另國立交通大學就上訴人肇
      事前之車速鑑定結果，其鑑定意見略以：「本案利用影像編輯介面卡，將事故
      當日公路警察隊之監視錄影帶畫面轉換為電腦檔案，在電腦中分析每一靜止畫
      面，以推估當時吉普車之車行速率。... 由電腦上分析錄影帶資料，可發現在
      畫面時間於每一秒開始位於第幾格畫面（Ｆｒａｍｅ），可校估並證明上述每
      秒十格畫面是正確的，且電腦擷取之影像資料也沒有遺漏任何畫面，經現場實
      際測量，當時公路警察隊大門口與停車場大門口之間距離為二十八點九五公尺
      ，經分析錄影帶後發現，在第六十九格畫面時由左上角畫面可看到吉普車到達
      當時公路警察隊的大門口，根據錄影帶上的時間為２：１４：１０Ｐ，當時為
      該時間第三個畫面，所以實際時間應為２：１４：１０. ２。在第九十六格畫
      面時由左下角的畫面可看到吉普車到達當時停車場大門口，錄影帶上之時間為
      ２：１４：１２Ｐ，當時為該時間第十個畫面，所以實際時間應為２：１４：
      １２. ９。由上述畫面時間可知，吉普車在第六十九格畫面到第九十六格畫面
      間，共行駛二八點九五公尺距離，耗費時間為二點七秒，當時之行車速率推算
      應為每小時三十八點六公里，由於係使用靜止畫面之方式進行分析，因此時間
      誤差為每格畫面之時間間隔零點一秒，則本分析之含誤差之車速應在每小時三
      七點二二公里至四十點零八公里之間。」等語，此有國立交通大學八十九年六
      月二十九日（八九）交大管運字第二四八二號函附行車事故鑑定意見書、附表
      、附圖，與八十九年十一月二十二日（八九）交大管運字第四九八四號函附行
      車事故鑑定意見書附於該卷可憑（見臺灣新竹地方法院九十一年度交訴字第三
      四號卷第七三頁、第一四一頁）。顯見，被害人有違反道路交通安全規則第一
      百零二條第一項第一款之過失之責。
    (4)另本件車禍雖曾送請台灣省竹苗區行車事故鑑定委員會，該會以八十八年八月
      九日竹鑑字第八八五八０號函覆：若依證人警員巫文宏檢訊所稱以及偵查中之
      勘驗紅綠燈變化筆錄，研判係被告闖紅燈為肇事原因，被害人王景民無肇事因
      素等語，惟依該卷附國立交通大學八十九年七月二十日（八九）交大管運字第
      二八二八號函所示：「台灣省竹苗區行車事故鑑定委員會結果，係按其函文說
      明(三)之證人證詞與勘驗筆錄內容所作之一般分析意見，非屬正式之『鑑定意見
      書』。至本校八十九年六月二十九日交大管運字第二四八二號函附之鑑定意見
      書，則係以科學方法重複判讀卷附錄影帶內容，並比對當時號誌運作狀況，所
      鑑定得出之結果。」等語，有該校八十九年七月二十日（八九）交大管運字第
      二八二八號函附於該卷可憑（見臺灣新竹地方法院九十一年度交訴字第三四號
      卷第八五頁）。是台灣省竹苗區行車事故鑑定委員會前開函文僅係分析意見，
      並非正式之鑑定意見，而且所持以分析之紅綠燈變化前提與事實不符，亦未就
      現場錄影帶加以鑑定，該函之分析意見，尚難遽採。
    (5)據上訴人於上開刑事案件偵查時陳稱：伊沿天府路由東往西行經該路口時，曾
      依習慣轉頭查看左方（即西濱公路南往北方向）有無來車，眼角餘光並看見該
      方向有紅色小客車與摩托車在停等紅燈等語（見新竹地方法院檢察署八十七年
      度相字第四九五號卷第二四頁），足見上訴人對於包含左方之車前狀況確有注
      意之能力，得以注意該方向之來車，隨時採取必要之安全措施，縱令車禍當時
      天府路鄰近前開交岔路口處，有一鐵皮屋建築型態太過延伸，經臺灣新竹地方
      法院刑事庭勘驗屬實，並有勘驗筆錄附於該刑事卷可稽（見臺灣新竹地方法院
      九十一年度交訴字第三四號卷第二九七至三○二頁），惟上訴人既已能看到左
      邊西濱公路南往北方向有車輛正處於等停紅燈狀態，顯見該鐵皮屋不至造成上
      訴人就左邊西濱公路南往北車況之視線有不良影響，況被害人王景民所騎乘之
      機車係行駛於前開交岔路口、西濱公路南往北方向內側車道與天府路東往西內
      側車道所連結之範圍內，尚非駛入對向北往南之車道，且係在上訴人所駕吉普
      小客車之左前方時，二車相撞發生車禍，當時天晴、光線充足、路面乾燥無障
      礙物、視距良好，上訴人無不能注意之情事，詎其竟忽視左前方被害人王景民
      騎車通過路口之動態，以因應左前方狀況，因此，致與被害人王景民所騎機車
      相撞。
  ３、綜上，應認被害人王景民有闖越紅燈之情形，而上訴人當時應密切注意車前狀
      況，隨時採取必要之安全措施，依當時情形，亦非不能預見被害人王景民闖越
      紅燈，而採取必要之安全措施，以避免本件車禍發生。另參諸上訴人被訴過失
      致死等刑事案件，經臺灣新竹地方法院檢察署檢察官以八十八年度偵字第一九
      ○五號案件偵查起訴，台灣新竹地方法院八十九年交訴字第三四號、本院刑事
      庭九十一年度交上易字第一五七號審理結果，亦認上訴人應負過失致死罪責，
      而判處其罪刑確定，已據本院依職權調閱各該案卷查明無訛。是被害人王景民
      與上訴人顯有違反道路交通安全規則第一百零二條第一項第一款及第九十四條
      第三項之規定，且渠等對於本件車禍均有過失之責，過失行為與被害人王景民
      之死亡結果間均具有相當之因果關係。
（二）若上訴人及被害人王景民均需負過失之責，其比例為何？
  １、按損害之發生或擴大，被害人與有過失者，法院得減輕賠償金額，或免除之，
      民法第二百十七條第一項定有明文；此過失相抵之規定，其目的在謀求加害人
      與被害人間之公平，除財產上之損害外，並未將非財產上之損害除外，二者均
      應一體適用。
  ２、如上所述，被害人王景民所騎乘之機車於事故發生時有闖越紅燈之情形，而上
      訴人則未注意車前狀況，隨時採取必要之安全措施，二者之過失併合為本件事
      故發生之共同原因，且依上開所述被害人與上訴人之過失情節，被害人王景民
      騎乘機車闖越紅燈之情節，顯較重於上訴人未注意車前狀況之過失程度，本院
      自得依職權減輕上訴人應賠償之金額（參照最高法院八十五台上字第一七五六
      號判例）。本院審酌本件意外發生被害人與上訴人過失之程度，及肇事之情節
      等一切情狀，認被害人就其死亡結果發生之原因力應為十分之七，爰酌減上訴
      人十分之七財產上損害及非財產上損害之賠償責任（包括上述之殯葬費，及下
      述之扶養費、精神慰撫金）。
（三）若上訴人應負過失之責，被上訴人得請求之扶養費及精神慰撫金各若干始為合
      理？
  １、扶養費：
    (1)按「被害人對於第三人負有法定扶養義者，加害人對於該第三人亦應負損害賠
      償責任」、「受扶養權利者，以不能維持生活而無謀生能力者為限，前項無謀
      生能力之限制，於直系血親尊親屬不適用之」民法第一百九十二條第二項、第
      一千一百十七條分別定有明文。可知，直系血親尊親屬受扶養者，仍須以不能
      維持生活者為限。再按民法第一千一百十六條之一規定：「夫妻互負扶養之義
      務，其負扶養義務之順序與直系血親卑親屬同，其受扶養權利之順序與直系血
      親尊親屬同」，夫妻互受扶養權利之順序，既與直系血親尊親屬同，自不以無
      謀生能力為必要，但依民法第一千一百十七條之規定，仍須以不能維持生活者
      為限，自屬當然。另按被害人雖尚無養贍其父母之能力，而其父母將來賴其養
      贍，苟無反對情形，不得謂其將來亦無養贍能力，侵害被害人將來應有之養贍
      能力，即與侵害其父母將來應受養贍之權利無異，其父母得因此訴請賠償。至
      養贍費數額，應以被害人將來供給養贍能力為準，不應以父母此時需要養贍之
      生活狀況為準（最高法院十八年上字第二○四一號判例參照）。是扶養期間內
      ，每年之扶養費計算標準應按受扶養權利人之需要，與扶養義務人即被害人之
      經濟能力及身分定之。
    (2)被上訴人係王景民之父，四十二年十月三十日生，與乙○○○共育有三名子女
      ，被害人王景民係長子，於六十八年二月六日生，本件車禍發生時（八十七年
      八月六日），被上訴人為四十四歲，任職於嘉星通運股份有限公司，其九十年
      度之所得為十八萬四千六百四十八元，九十一年度所得為十八萬零三百四十三
      元，名下擁有位於台中縣清水鎮之不動產，總值計一百十二萬三千九百九十四
      元，有
      調取之財產總歸戶資料（含九十年度及九十一年度綜合所得稅資料）可憑（見
      本院卷第一○七至一一一頁）。則以被上訴人現有工作收入、尚有不動產等情
      觀之，其於被害人二十三歲時尚稱年輕，難認已不能維持自己之生活，而亟須
      賴被害人扶養。是被上訴人請求自被害人二十三歲時起之扶養費損害，自難認
      為有據，應認自被上訴人六十歲屆退休年齡後，始得請求扶養費用之損害。又
      被上訴人與乙○○○二人係夫妻互負扶養之義務，自亦互相為受扶養義務人，
      故被害人分別對被上訴人所負之扶養義務應為四分之一。
    (3)本件被上訴人主張依九十一年度行政院主計處第三局所公佈之平均每人民間消
      費支出（見原審卷第九○頁）為計算扶養費之基準，惟上訴人則抗辯應以財政
      部所訂所得稅法扶養親屬寬減額或行政院主計處公佈之行政院主計處第三一號
      國情統計通報（見本院卷第三九頁）為扶養費計算基礎等語。惟按支付扶養費
      之目的，本在使受扶養人得以維持通常之生活，關於扶養費計算基準，法無明
      文規定，則只須所採用之標準得以真實反映受扶養人實際生活所需，即無不可
      ，本院認行政院主計處所公佈之「家庭收支調查報告」，分依不同之標準如職
      業類別、戶內人數、教育程度、地域、家庭組織型態區分，而統計出平均收支
      數額，其所得結果較客觀公允，且能接近實際生活需求，爰依職權認應以被上
      訴人起訴時（即八十八年四月二十二日）之八十八年度台灣地區家庭收支調查
      報告為基準，茲按該報告平均每戶人數三．六四人，最終消費支出六十萬二千
      四百七十七元之金額，計算每人每年最終消費支出（見本院卷第一一八頁、第
      一一九頁）為十六萬五千五百十六元（計算式：602477÷3.64=165516《元以
      下四捨五入》），再參酌被害人王景民於本件車禍發生時係台灣大學土木工程
      系之學生，預期其將來應有不錯之經濟能力，及被上訴人之需要，認每年給付
      扶養費十八萬元與被上訴人為相當。
    (4)依臺灣地區八十八年男性平均餘命表所載（見原審卷第一九二之一頁），男性
      四十四歲之平均餘命為三十一點七年，自滿六十歲起受扶養，尚有十五點七年
      可受扶養，依霍夫曼計算法按年息百分之五扣除中間利息，未考慮過失相抵前
      ，被上訴人自滿六十歲起（即第十七年起）一次得請求之扶養費用為三十二萬
      九千五百三十四元（計算式：詳如附表，霍夫曼係數表見本院卷第一二二頁）
      。
  ２、精神慰撫金部分：
    (1)按不法侵害他人致死者，被害人之父母，雖非財產上之損害，亦得請求賠償相
      當之金額，民法第一百九十四條定有明文。
    (2)被上訴人為被害人王景民之父，王景民遭本件車禍驟然逝世，被上訴人白髮人
      審酌被害人死亡時係台灣大學土木工程系二年級學生，被害人自幼撫育、培養
      被害人所花費之心力、金錢、對被害人之期望、被上訴人上述之所得暨財產狀
      況，另上訴人係從事一般餐飲服務業，月入二萬餘元，其父歐其樹為重度殘障
      ，由上訴人及其兄二人共同扶養，並有一子歐糧語須扶養（見原審卷第一七三
      頁言詞辯論筆錄），並有身心障礙手冊、兒童健康手冊、
      （見原審卷第一八九至一九二頁），名下有價值二萬六千八百五十元之房屋乙
      棟（見本院卷第一一四至一一七頁上訴人之財產資料）等一切情狀，認被上訴
      人得請求之精神慰撫金以二百萬元為適當，逾此部分之請求，則不能准許。
五、如上所述，被害人對本件被害人死亡結果之發生有百分之七十與有過失之責，本
    院自應就上揭准許被上訴人請求之金額中減輕上訴人百分之七十之賠償責任。從
    而，被上訴人本於上揭侵權行為之法律關係，得請求上訴人給付之損害金額，為
    七十二萬五千八百九十元（計算式：【殯葬費九萬零一百元＋扶養費三十二萬九
    千五百三十四元＋精神慰撫金二百萬元】×0.3=七十二萬五千八百九十元《元以
    下四捨五入》），逾此部分之請求，為無理由，應予駁回。原審就超過上開應准
    許部分，為上訴人敗訴之判決，自有未洽。上訴意旨就此部分指摘原判決不當，
    求予廢棄改判，為有理由。至於上開應准許部分，原審判命上訴人給付，核無違
    誤，上訴意旨，就此部分，仍執陳詞，指摘原判決不當，求予廢棄，為無理由，
    應駁回其上訴。
六、本件事證已臻明確，兩造其餘之陳述及提出之攻擊防禦方法，核與判決結果不生
    影響，爰不一一審酌，附此敘明。
七、據上論結，本件上訴為一部有理由，一部無理由，依民事訴訟法第四百四十九條
    第一項、第四百五十條、第七十九條，判決如主文。
中　　　華　　　民　　　國　　九十三　　年　　　四　　　月　　  七  　　日
                              民事第十六庭
                                  審判長法  官  許  正  順
                                        法  官  翁  昭  蓉
                                        法  官  陳  邦  豪
正本係照原本作成。
不得上訴。
中　　　華　　　民　　　國　　九十三　　年　　　四　　　月　　  八  　　日
　　　　　　　　　　　　　　　　　　　　書記官  張  淑  芬
附表：
   被上訴人得請求之扶養費，係以被上訴人得請求之三十一點七年扶養費用扣除前
   十六年（即滿六十歲以前）之扶養費：
（一）被上訴人每年之扶養費用：十八萬元
（二）被上訴人三十一點七年得請求之扶養費為：
    【180000×19.0000000《依霍夫曼計算法前三十一年係數》＋
     180000×（19.0000000-00.0000000）×0.7】÷4《受扶養人數》= 868672
     （小數點以下四捨五入）
（三）被上訴人前十六年得請求之扶養費為：
     180000×11.0000000《依霍夫曼計算法前十六年係數》÷4=539138（小數點以
     下四捨五入）
（二）–（三）=329534
